【裁判字號】    96,上易,2570
【裁判日期】    970513
【裁判案由】    詐欺
【裁判全文】
臺灣高等法院刑事判決                96年度上易字第2570號
上  訴  人  臺灣臺北地方法院檢察署檢察官
被      告  乙○○
            丁○○
上列上訴人因詐欺案件，不服臺灣臺北地方法院96年度易字第18
37號，中華民國96年9月20日第一審判決（起訴案號：臺灣臺北
地方法院檢察署95年度偵緝字第2779號），提起上訴，本院判決
如下：
    主  文
上訴駁回。
    理  由
一、本件公訴意旨略以：被告乙○○、丁○○為夫妻，丁○○為
    親愛的極緻婚紗攝影有限公司（下稱親愛的婚紗公司，址設
    台北市中山區○○○路○段57號1樓）名義負責人，乙○○則
    為親愛的婚紗公司實際負責人，詎二人基於共同為自己不法
    所有之犯意聯絡，於民國94年2月間親愛的婚紗公司聲請設
    立期間，向甲○○、丙○○及戊○○（下稱甲○○等三人）
    誆稱欲與之合作，邀集甲○○等三人投資親愛的婚紗公司並
    成為該公司之股東，甲○○等三人不疑有他，遂分別投資新
    臺幣（下同）一百萬元、一百萬元及一百五十萬元，並與丁○○於94年2月28日簽署合資合約，惟甲○○與丙○○至親
    愛的婚紗公司工作後，發現該公司之帳目不清，經丙○○於
    94年4月14日向台北市商業管理處申請抄錄公司設立登記資
    料，始發現被告二人竟未將其與甲○○、戊○○列為股東，
    且該公司之資本額僅有一百萬元，與先前所簽署合資合約之
    約定內容不符，經質問被告二人後，甲○○等三人即要求返
    回投資款，被告二人亦同意解除前開合資合約，並與甲○○
    等三人簽立協議書，分別對甲○○、丙○○各開立面額共一
    百萬元之支票十三張，對戊○○開立面額共一百五十萬之支
    票十四張，惟該等支票經甲○○等三人提示兌現二張後，其
    餘支票均跳票，且無從聯絡被告二人，至此甲○○等三人始
    知受騙；因認被告共同涉有刑法第339條第1項之詐欺取財罪
    嫌等語。
二、訊據被告乙○○、丁○○堅決否認有何公訴人所指前揭共同
    詐欺取財之犯行，均辯稱：伊等當時欲設立親愛的婚紗公司
    ，才找戊○○投資，戊○○因此推薦其以前的員工甲○○、
    丙○○，並邀其等一起入股，伊收受甲○○等三人股款後，
    均用於公司開辦及裝修費用，而當時因為忙於公司開幕，才
    疏未將甲○○等三人登記為公司股東，之後即因為經營理念
    不合，甲○○等三人要求退出公司經營，才未辦理公司變更
    登記，伊等並無以此詐騙股款之犯意等語。
三、公訴人認被告涉有上開詐欺犯行，無非係以：(一)被告於偵查
    中之供述；(二)告訴人甲○○、丙○○於偵查中之指訴，及證
    人戊○○於偵查中之證述；(三)被告與甲○○等人前揭簽署之
    合資合約書、協議書，及親愛的婚紗公司登記案卷等件，為
    其主要論據。
四、惟按，犯罪事實應依證據認定之，無證據不得推定其犯罪事
    實，刑事訴訟法第154條第2項定有明文。又認定犯罪事實所
    憑之證據，雖不以直接證據為限，間接證據亦包括在內，然
    而無論直接或間接證據，其為訴訟上之證明，須於通常一般
    之人均不致有所懷疑，而得確信其為真實之程度者，始得據
    為有罪之認定，倘其證明尚未達到此一程度，而有合理之懷
    疑存在時，事實審法院在心證上無從為有罪之確信，自應為
    無罪之判決（最高法院76年度臺上字第4986號判例意旨參照
    ）。刑法第339條第1項詐欺取財罪之成立，以意圖為自己或
    第三人不法所有，以詐術使人將本人或第三人之物交付為要
    件；所謂以詐術使人交付，必須被詐欺人因其詐術而陷於錯
    誤，若其所用方法不能認為詐術，亦不致使人陷於錯誤，即
    不構成該罪（最高法院46年度臺上字第260號判例意旨參照
    ）。又民事債務當事人間，若有未依債務本旨履行給付之情
    形，依一般社會經驗而言，原因非一，其因不可歸責之事由
    致無法給付，或因合法主張抗辯事由而拒絕給付，甚至債之
    關係成立後，始行惡意遲延給付，皆有可能，非必出於自始
    無意給付之詐欺犯罪一端，茍無證據證明其在債之關係發生
    時，自始即具有不法所有意圖之積極證據，亦僅能令負民事
    債務不履行之責任，尚不得據此債信違反之客觀事態，即推
    定被告自始即有不法所有之意圖而逕以詐欺罪責相繩。經查
    ：
  (一)被告丁○○為親愛的婚紗公司名義負責人，被告乙○○為實
    際負責人，被告於前揭婚紗公司聲請設立期間，邀甲○○等
    三人投資入股該婚紗公司，甲○○等遂分別投資上開股款，
    並簽署合資合約等情，迭據被告於偵查及原審審理時坦承不
    諱，且分經甲○○等人於原審審理時（見原審96年9月6日審
    判筆錄）證述屬實，並有該合資合約附卷可稽（見94年偵字
    第21381號卷第10至13頁）。
  (二)而戊○○與乙○○原係舊識，因乙○○當時有意經營婚紗公
    司，才會邀已有經營婚紗公司經驗之戊○○投資入股，並要
    求戊○○推薦認識之業務人員，戊○○才邀丙○○、甲○○
    前來，乙○○除要求丙○○、甲○○從事業務工作外，並邀
    其等投資入股，而在邀約甲○○等三人投資時，被告欲經營
    之婚紗公司已與房東簽訂租約並進行裝潢中，在與甲○○等
    人簽署合資合約並分別取得股款後，該公司陸續裝潢完畢並
    開始試賣，甲○○係於94年3月6日進入公司擔任行門市顧問
    ，丙○○則係於94年4月1日進入公司負責營業部門之管理，
    該公司係於94年4月9日開幕正式營運，而甲○○、丙○○則
    於94年4月12日離職，其後甲○○等人即提出退股要求，被
    告與甲○○等人乃於94年5月6日就退股部分簽立協議書，該
    婚紗公司則繼續經營至94年7月初止等情，亦據甲○○等人
    於原審審理時證述屬實，並有該協議書在卷可憑（見94年偵
    字第2138 1號卷第14至16頁）。是被告既確有經營該婚紗公
    司之意，而以此為由邀甲○○等人投資入股後，又確有持續
    經營該公司之事實，迄甲○○等人退股後始結束營業，自難
    認被告有何虛構事實而向甲○○等人詐騙股款之行為。
  (三)公訴人雖以：依該婚紗公司登記案卷（卷宗外放），該公司
    登記資本額僅100萬元，不僅與被告及甲○○等人簽署之前
    揭合資合約所定之資本額為一千萬元不符，且被告始終未將
    甲○○等人列入公司股東名冊，又在甲○○等人簽署合資合
    約入股後僅短短二月，即要求甲○○等人退股，且又未能依
    約返還投資股款等為由，據以認定被告自始無意讓甲○○等
    人成為股東而有詐騙投資款之情。然查：
  1.證人即辦理本件親愛的婚紗公司設立登記事宜之會計師尹靜
    蘭於原審審理所述：乙○○是在94年1月份時找伊幫他辦理
    公司登記，他當時把公司名稱給伊，伊等送件後經濟部是在
    2月1日核准，之後再送件公司登記，他們資金到位時間是94
    年2月23日，所以伊等章程訂立的時間也是94年2月23日，一
    直辦到公司完成…親愛的婚紗公司資本額一百萬元，係乙○○告訴伊的等語（見原審96年9月6日審判筆錄）。參以告訴
    人甲○○等人於原審審理時所述：被告是在94年2月初邀約
    ，之後在同年月28日簽署前揭合資合約。足見本件於邀約甲○○等人投資入股之前，被告早已先行籌辦公司設立登記事
    宜，並決定公司之資本額及型態，並要求會計師依此辦理，
    故於其後邀約甲○○等人投資入股並簽立前揭合資合約後，
    該公司之設立登記事宜即已送件進行中。而依證人尹靜蘭於
    原審審理時所述：（如果公司登記送件期間，公司有新加入
    的股東時，要如何處理？）通常伊等都會等公司好，一般有
    二個階段，等到公司設立完成後，再用變更的方式去送件等
    語。則被告在邀約甲○○等人投資入股後，雖公司資本額及
    股東人數因此增加而有所變更，被告未重新送件辦理，而應
    係至設立登記後再以變更登記方式為之，尚無何悖於通常事
    理之處。是自難以被告先前委請會計師辦公司設立登記，而
    在其後發生新增股東及資本額之情事，以致未能及時將此變
    更事由重新送件辦理，即遽認被告乃自始無意讓甲○○等人
    成為該公司股東。
  2.依卷附親愛的公司登記案卷，該公司係於94年3月10日經核
    准設立登記。而甲○○、丙○○係於94年4月12日離開該公
    司，甲○○等人其後即提出退股要求，於94年4月14日申請
    抄錄該婚紗公司登記資料，始發現未被列為股東等情，亦據
    證人甲○○等人於原審審理時證述在卷。是被告固有在該婚
    紗公司完成設立登記後，未將甲○○等人變更登記為公司股
    東之情，然依前揭合資合約內容所載，不僅並未載明被告應
    於何時辦理股東名冊登記之約定，又依證人甲○○及證人即
    該婚紗公司當時擔任會計業務之楊顏榛於原審審理時所述：
    該婚紗公司在94年3月起即開始試賣，並忙著籌措94年4月9
    日之正式開幕，此期間甲○○等人並未積極要求被告應辦理
    股東登記等情（見原審96年9月6日審判筆錄）。從而，被告
    辯稱當時因忙於公司開幕營運事宜，而疏未同時辦理甲○○
    等人登記股東之事宜等語，衡諸一般商業經營之常習，自非
    不可採信。參以甲○○等人在該婚紗公司設立登記完成後，
    與被告合作之期間僅約一月，隨即提出退款要求，其等合作
    經營之期間甚為短暫，則尚難以此事後未及辦理股東登記為
    由，遽而推論被告自始無意讓甲○○等人成為公司股東而有
    詐騙其等投資款項之意。
  3.證人戊○○於原審審理時所述：丙○○4月1日上班後，就發
    現丁○○在工作上發生一些問題…因為丙○○是管理公司業
    務，他在這方面是有專長，但丁○○好像不讓他管理，所以
    丙○○並沒有管理到禮服的部分，也無法管理到公司進貨的
    部分，而且起了很大的爭執，丙○○就跟伊說，伊等討論過
    後就在4月4日私下先跟乙○○說要退股的事情，我們決定要
    退股，是因為經營理念不同而退股，而不是因為婚紗公司經
    營不善而退股等語。證人丙○○於原審審理時亦證述：退股
    係伊提出向乙○○說為何帳目不清，不讓伊看，而且禮服採
    購也不讓伊參與，所以伊要求既然這樣，理念不像當初所述
    的那樣，乙○○就說那就退股，伊也說好，伊退股等語。足
    認甲○○等人退股緣由，係因被告與甲○○等人對於合資合
    約內容之認知及經營理念不同而產生爭執，經被告與甲○○
    等人商討後，甲○○等人方決定退股，並非被告以可參加公
    司股東之事詐騙其等所致。是該退股行為既係出於事後經營
    理念不同所致，自亦不足為不利於被告之認定。
  4.至甲○○等人退股後，依前揭所簽立之協議書，被告有簽發
    支票分期償還股金。而該部分之支票，甲○○等人僅分別提
    示得款二期各十萬元，其後支票即未獲兌現而未能全數取回
    股金等情，為告訴人指訴明確，被告亦坦認不諱。然此究屬
    事後未能依約履行返還股款協議之民事債務糾葛，被告如欲
    構成公訴人所指詐欺犯行，必以其等確有對於告訴人施以何
    種詐術，使其等因此陷於錯誤而處分其財產，始足當之，事
    後債務之不能清償，與事前之詐術與財產處分之因果關係，
    係不同之二事，故此亦不足為被告自始有詐騙犯意之證明。
    況依該協議書所載，被告不僅未曾否認甲○○等人投資入股
    之事，且參以投資經營事業，股東就該事業本即應共負盈虧
    ，此乃當然之事理，然甲○○等人要求退股時，被告不僅未
    要求與其等計算盈虧，甚至願意簽署協議書如數返還其等投
    資之股款，還依此協議對甲○○等人分別依約給付二期各十
    萬元，直至該所營之婚紗事業結束而無力償還止。果被告確
    有詐騙甲○○等人股款之意，則在取得甲○○等人股款後即
    可潛逃在外避不見面，遑論與甲○○等人發生爭執時，仍同
    意與其等約定償還之方法。
  5.本件被告與甲○○等人簽立前揭合資合約書至甲○○等人要
    求退股，被告與之簽立協議書時，均未曾否認甲○○等人投
    資入股之事，而甲○○等人投資入股後，甲○○、丙○○先
    後有依約前來參與該公司業務經營，業如前述。又依證人甲○○及丙○○於原審審理時所述：其等在參與經營期間，每
    日均有參與下班後之股東會議，就公司業績營運事項進行檢
    討，且在公司正式開幕時，甲○○等人均有共同參與。證人
    楊顏榛就此亦證稱：甲○○因為在三月中就到位，所以她都
    有參與開會，丙○○是四月一日到職，是到職後才參與開會
    …伊只知道她們每天都會到樓上開小房間會議等語（見原審
    審判筆錄）。足見被告確有讓甲○○等人參與公司投資，並
    由甲○○、丙○○實際參與公司營運之意。參以甲○○等人
    於原審審理時所述，被告在籌組該婚紗公司時，即已著手於
    公司裝潢、承租，而在裝潢完畢進行試賣、開幕直到結束營
    業，該婚紗公司均有固定僱用之職員，並且固定購買禮服、
    進貨等情。是被告不僅有以自有資金投入公司經營，且在邀
    同甲○○等三人入股取得投資款後，又確有用於婚紗公司之
    經營。則被告辯稱確有經營該公司之意，才邀同甲○○等人
    投資入股，並無詐騙股款等語，自非虛妄。又被告於本院審
    理時，終與告訴人甲○○、丙○○達成和解（戊○○部分業
    已先行和解），各給付三十萬元予告訴人（連同前已支付之
    十萬元，共四十萬元），有和解協議書一紙附於本院卷可按
    ，亦足見被告事後仍能盡力履行其還款承諾，附此敘明。
五、綜上，本件被告既確有經營該婚紗公司之行為，告訴人退出
    經營團隊之緣由亦係因雙方理念不合，而非由於被告何等施
    用詐術以致其等陷於錯誤之行為，即難認被告有何公訴人所
    指施用詐術欺騙甲○○等三人陷於錯誤後交付投資股款之行
    為，自不能遽以詐欺罪相繩；雖本件雙方發生投資紛爭後，
    被告簽立協議書承諾返還投資款，然其後因資力不足未能依
    約如數返還，然此究屬民事糾葛之範疇，自宜另循民事程序
    解決。此外復查無其他積極證據足資證明被告有何公訴人所
    指詐欺取財犯行，原審因而以被告犯罪尚屬不能證明，依罪
    證有疑利於被告之法則，為被告無罪之諭知，經核於法並無
    不合，檢察官循告訴人之請求，猶以公司設立登記時被告何
    以不能及時將告訴人等之資料送件辦理股東登記為由，質疑
    被告之詐欺犯意為由，提起上訴，然股東登記亦係民事法律
    關係，其效力並不大於投（合）資契約或還款協議，被告自
    始均不否認告訴人投資之事實，亦簽訂合資契約或還款協議
    保障告訴人之權益，復確有經營婚紗公司之行為，僅因雙方
    理念不合終致停止經營，則此純屬雙方民事法律糾葛，核與
    詐欺罪之構成要件無涉，是其上訴，尚無理由，應予駁回。
據上論斷，應依刑事訴訟法第368條，判決如主文。
本案經檢察官吳國南到庭執行職務
中    華    民    國    97    年    5     月    13    日
                  刑事第十庭審判長法  官  楊炳禎
                                  法  官  李春地
                                  法  官  朱光仁
以上正本證明與原本無異。
不得上訴。
                                  書記官  王宜玲
中    華    民    國    97    年    5     月    22    日


司法院資訊處製作；財團法人民間司法改革基金會備份。
